臺灣高等法院高雄分院刑事判決　　　　95年度交上訴字第48號
上　訴　人　臺灣高雄地方法院檢察署檢察官
上　訴　人
即　被　告　乙○○
選任辯護人　焦文城律師
被　　　告　甲○○
上列上訴人因被告業務過失致死案件，不服臺灣高雄地方法院95
年度交訴字第46號中華民國95年5 月16日第一審判決（起訴
案號：臺灣高雄地方法院檢察署94年度偵字第20876 、25331 號
），提起上訴，本院判決如下：
    主  文
原判決關於乙○○、甲○○部分撤銷。
乙○○從事業務之人，因業務上之過失致人於死，處有期徒刑陸
月，如易科罰金以銀元參佰元即新台幣玖佰元折算壹日。
甲○○因過失致人於死，處有期徒刑肆月，如易科罰金以銀元參
佰元即新台幣玖佰元折算壹日。
    事  實
一、乙○○平日擔任立新交通股份有限公司之司機，領有職業聯
    結車駕駛執照，為從事聯結車駕駛業務之人。其於民國94年
    8 月23日20時30分許，駕駛車牌號碼XK-056號聯結車（附掛
    車牌號碼QB-26 號拖車），其自碼頭卸貨後返回公司途中，
    沿高雄市前鎮區○○○路由西向東外側快車道行駛，接近該
    路35號時，見陳光陽所駕駛車牌號碼XA-8842 號自用小客車
    違規斜停於該路35號前的外側快車道上（車頭朝東南，左後
    車角離內側快車道與外側快車道間之分道線1.2 公尺，陳光
    陽業務過失致死部分業經原審判處有期徒刑9 月，緩刑2 年
    確定），應注意車前狀況及與併行車輛保持安全間隔，當時
    亦無不能注意之情形，適廖憶瑋騎乘車牌號碼LZ D-623號重
    機車，在其右前方沿同向外側快車道行駛，因外側快車道遭
    陳光陽違規停放之車輛占用，僅餘1.2 公尺之寬度可供通過
    ，其機車乃左偏貼近外側快車道與內側快車道分道線行駛，
    乙○○疏未注意車前狀況及與廖憶瑋之機車保持適當之併行
    間隔，而廖憶瑋機車左偏貼近該分道線行駛時，亦未先注意
    左後方來車並保持兩車併行之安全距離，致乙○○所駕駛之
    聯結車沿內側快車道由後駛近，而與廖憶瑋之機車併行時，
    其子車右前輪先擦撞廖憶瑋所騎機車之左側；同時甲○○駕
    駛車牌號碼ＸＦＦ─210 號機車，亦於該外側快車道同向行
    駛，因上開陳光陽違規停車，乃欲偏左繞過該違規停放之車
    輛，應注意且能注意左後方來車情形，而疏未注意，即貿然
    變換行駛方向偏左駛至該違規停放車輛車尾之左側。廖憶瑋
    機車與乙○○所駕之聯結車擦撞後車身搖晃，其機車車尾支
    架右側旋與上開甲○○所騎機車左前面板及左側把手碰撞，
    廖憶瑋所騎機車及廖憶瑋之身體並斷續與上開聯結車右側防
    捲入鋼條及子車右後車輪發生擦撞，該聯結車車身全部通過
    後，廖憶瑋始因而人車倒地，該機車並倒於內側快車道接近
    中間處，廖憶瑋因而受有胸腹部鈍挫傷，經送醫急救後，延
    至同日22時20分許，因出血性休克不治死亡。又乙○○、甲
    ○○肇事後，於到場處理警員尚未知悉何人為肇事者之前，
    均主動向警員自承駕車肇事，而願接受裁判。
二、案經高雄市政府警察局前鎮分局報告臺灣高雄地方法院檢察
    署檢察官簽分偵查起訴。
    理  由
壹、證據能力之論述：
    本判決所引用之證據資料（詳後引證據），其中傳聞證據部
    分，檢察官、被告2人及被告乙○○之辯護人於本院調查證
    據時，均知悉有刑事訴訟法第159條第1項不得作為證據之情
    形，而均未於本案言詞辯論終結前聲明異議，依刑事訴訟法
    第159條之5第1項、第2項規定，本院審酌該等證據取得並無
    違法情事，作為證據並無不當，應得為證據。
貳、實體方面之論述：
一、訊之被告乙○○、甲○○均否認犯行，乙○○辯稱：伊駕駛
    聯結車直行於前開路段之內側快車道，看到甲○○所騎機車
    行駛於外側快車道快接近陳光陽違規停放之自用小客車，伊
    乃按鳴喇叭，希望該機車不要靠近內側快車道，然並未看到
    廖憶瑋所騎機車，亦未聽到碰撞聲，是路人告訴伊撞到人，
    伊就停下來等語；甲○○則辯稱：伊騎機車行駛於該路段外
    側快車道，聽到後方聯結車按鳴喇叭，即靠右行駛，因見前
    方陳光陽違規停放之車輛占用外側快車道，為偏向左閃躲該
    車而騎至該車尾部時，係後方廖憶瑋所騎機車自左後方勾住
    伊所騎機車之左手把，同時被害人廖憶瑋機車亦勾住該聯結
    車，伊並無未保持適當併行間隔之過失，且伊偏左閃避該違
    規停放之自小客車前，亦有先看左後方並無車輛始變換行向
    ，並無過失等語。經查：
（一）被告乙○○、甲○○於前開時、地分別駕駛聯結車、及騎
      機車，因陳光陽違規停車占用外側快車道，而分別與廖憶
      瑋所騎機車發生擦撞或碰撞，廖憶瑋因而人車倒地，受有
      胸腹部鈍挫傷，經送醫急救後，延至同日22時20分許，因
      出血性休克不治死亡等事實，業經被告2人坦承在卷，核
      與甲○○之姊黃世敏於偵查及原審審理中證述情節大致相
      符（見相驗卷第46-47頁、偵查卷第25頁、原審卷第49-51
      頁）。並有道路交通事故現場圖、現場照片附卷可參（見
      相驗卷第28頁、第30-41頁），此部分事實堪可認定。
（二）按被告乙○○所駕駛之聯結車的子車右前輪、右側防捲入
      鋼條、子車右後輪均有擦撞痕，有該車相片6張在卷可參
      （見相驗卷第37-39頁），又上開廖憶瑋所騎機車本件車
      禍後係倒於內側快車道，該快車道寬3.2公尺，機車倒地
      後前輪距中央分道線1.8 公尺，有道路交通現場圖1 張及
      該機車倒地後相片4 張可按（見相驗卷第28、31-33 頁）
      ，對照觀之，被告乙○○所駕聯結車係以高於廖憶瑋之車
      速，由廖憶瑋機車左後方接近，車子右前車輪先擦撞廖憶
      瑋之機車應已明確，蓋若係廖憶瑋車速較快而自該聯結車
      子車右後輪向前擦撞至子車右前輪，而倒於該聯結車當時
      行駛之內側快車道中間位置，則該機車必遭該聯結車車頭
      撞擊，然該機車及聯結車車頭均無類此重力撞擊之痕跡，
      該內側快車道中間位置亦無機車遭此撞擊在地面嚴重摩擦
      所造成之刮地痕，由此足認被告乙○○所駕聯結車確係以
      高於廖憶瑋所騎機車之車速，由廖憶瑋機車左後方駛近，
      其子車右前車輪、右側防捲入鋼條及子車右後輪先後斷續
      擦撞廖憶瑋之機車，廖憶瑋之機車於該聯結車車身完全通
      過後始倒於內側快車道上。
（三）被告甲○○雖辯稱：車禍當時係被害人廖憶瑋所騎機車自
      其左後方駛來，廖憶瑋機車右手把擦撞伊所騎機車左側手
      把等語（見警卷第19頁），惟被告甲○○之機車左側把手
      內側有碰撞痕，左前側面板亦有碰撞痕，有該機車受損相
      片2 張在卷可按（見警卷第27、33頁）。該二痕跡並非兩
      機車擦撞所造成甚明。參以廖憶瑋之機車車尾支架右側有
      撞擊痕，及其機車倒地後旋轉至車頭朝西等情有卷附相片
      可稽（見警卷32頁、31頁），足認被告甲○○所騎機車偏
      左駛至陳光陽停於該處之自用小客車尾旁時，左前側與廖
      憶瑋所騎機車之車尾支架右側碰撞。蓋倘係廖憶瑋右手把
      由左後方擦撞甲○○機車左手把，則不致產生廖憶瑋機車
      倒地後車頭旋轉朝西之結果。被告甲○○此部分所辯尚與
      現場事證不符，不足採信。至於廖憶瑋機車右照後鏡斷裂
      ，固亦有該機車相片可按（見警卷第31頁），然該機車係
      以右倒之方式倒地，其右照後鏡於右倒之過程中與地面碰
      撞斷裂乃合於生活經驗法則之結果，尚難以此推認廖憶瑋
      所騎機車右把手與甲○○所騎機車左把手擦撞。
（四）本件廖憶瑋機車傾斜後倒地所留之斷續刮地痕，起於陳光
      陽違規停放之自用小客車前（上游）約5-6 公尺處，延上
      開內外側快車道分道線，經過該違規停車後至接近機車倒
      地停止處偏入內側快車道止，總長11公尺，被告甲○○之
      機車刮地痕則起於該違規停放之自用小客車之下游（即已
      經過該違規停放之自用小客車，長0.7 公尺，有道路交通
      事故現場圖及現場相片可資佐證（見警卷第22，25、31頁
      ），參以前述廖憶瑋機車刮地痕係經過該違規停車後至接
      近機車倒地停止處始左偏入內側快車道等情，足認廖憶瑋
      之機車係先與被告乙○○之聯結車擦撞後始與被告甲○○
      所騎偏左行駛之機車碰撞，致機車傾斜倒地所生刮地痕偏
      左延伸至內側快車道。
（五）綜上所述，廖憶瑋於上開時地，騎機車因見陳光陽違規停
      放之自用小客車占用大部分之外側快車道，乃偏左貼近該
      路段內外側快車道分道線行駛，與疏未注意車前狀況且未
      與其機車保持併行之安全間隔之被告乙○○駕駛的聯結車
      子車右前車輪發生擦撞後，再與被告甲○○所騎，未注意
      左後方來車情形，即貿然偏左行駛欲閃避陳光陽違規停放
      之自用小客車之機車發生碰撞之事實，堪可認定。
二、按「汽車行駛時，駕駛人應注意車前狀況及兩車併行之間隔
    ，並隨時採取必要之安全措施」，道路交通安全規則第94條
    第3 項定有明文。被告乙○○所駕駛之聯結車係以高於廖憶
    瑋所騎機車之車速由該機車左後方接近而與該機車併行，已
    如前述，且該外側快車道遭陳光陽違規停放之自用小客車占
    用，僅餘1.2 公尺之寬度可供通過，亦有道路交通事故現場
    圖在卷可按（見警卷第22頁），足認廖憶瑋之機車在與該聯
    結車擦撞前係在該聯結車車頭之右前方，而陳光陽違規停放
    於外側快車道之自用小客車更在該機車之前方，則被告乙○
    ○駕駛該聯結車行駛於內側快車道，自應注意且能注意廖憶
    瑋之機車為閃避該違規停放之自用小客車，必將貼近上開分
    道線行駛，乙○○自應採取減速靠左行駛之安全措施，且被
    告乙○○亦自承於本件車禍發生之過程均未發現廖憶瑋所騎
    之機車，其疏未注意車前狀況而未採取必要安全措施以保持
    與廖憶瑋機車併行之安全距離等情，均堪認定，被告乙○○
    之過失自已明確。又被告乙○○平日係擔任聯結車司機，以
    駕駛聯結車為業務，其係自碼頭卸貨後返回公司途中發生本
    件車禍等情，亦經其於偵查中自承在卷（見相驗卷第44頁背
    面），其係從事業務之人而有本件業務過失，應堪認定。
三、被告甲○○見上開違規停放之自用小客車占用外側快車道，
    而欲偏左行駛，以閃避該自用小客車固屬正常之駕駛行為，
    然其偏左行駛乃屬變換行向之駕駛行為，且其駛至該違規停
    放之自用小客車車尾時，因該外側快車道可供通行之寬度僅
    1.2 公尺，其它機車如欲併行通過，必將侵入內線快車道，
    其自應轉頭查看左後方來車動態，始得偏左閃避該自用小客
    車。被告甲○○就此雖辯稱：伊所騎機車在偏左之前有先查
    看左後方並無來車，始偏左行駛等語（見本院卷第99頁），
    然廖憶瑋所騎機車與乙○○駕駛之聯結車擦撞後，旋即與被
    告甲○○之機車擦撞，廖憶瑋機車所留刮地痕總長11公尺等
    情，均如前述，足見廖憶瑋之機車及乙○○之聯結車擦撞時
    ，兩車均在被告甲○○機車左後方，與甲○○之機車相當接
    近，甲○○偏左行駛前若果有轉頭查看左後方之來車狀況，
    自無不發現廖憶瑋機車由其左後方駛近之情形，其所辯顯無
    足採。從而，被告甲○○見上開違規停放之自用小客車占用
    外側快車道，而欲偏左行駛，以閃避該自用小客車前，並未
    注意左後方來車，即貿然偏左行駛，其有過失應屬明確。
四、廖憶瑋見上開違規停放之自用小客車占用外側快車道，而欲
    偏左行駛，以閃避該自用小客車固亦屬正常之駕駛行為，然
    其偏左行駛乃屬變換行向之駕駛行為，且其行駛路線既貼近
    上開內外側快車道之分道線，自應注意左後方來車情形，以
    確保其與內線快車道上同向來車併行之安全間隔，其未為此
    注意，而與被告乙○○駕駛行駛於該內側快車道之聯結車擦
    撞後，又與甲○○之機車擦撞，肇生本件車禍，其駕駛行為
    自亦與有過失。被害人廖憶瑋與被告甲○○均係為閃避案外
    人陳光陽違規停放於外側快車道之自用小客車，車有偏左行
    駛之行為，而肇生本件車禍，陳光陽之過失自為本件車禍之
    主要過失。前開車禍發生之過程及過失之分配，經本院送中
    央警察大學鑑定，亦同此結論，有該大學96年1 月26日校鑑
    科字第0950004427號函所附鑑定書1 份在卷可按（見本院卷
    第56頁至56-10頁）。
五、被害人廖憶瑋車禍發生後，受有胸腹部鈍挫傷，經送醫急救
    後，延至同日22時20分許，因出血性休克不治死亡等情，業
    經臺灣高雄地方法院檢察署檢察官督同檢驗員相驗明確，並
    製有相驗屍體證明書、驗斷書及勘驗筆錄在卷可憑（詳相驗
    卷第42頁、第49頁、第54頁以下）。是被告乙○○、甲○○
    之過失、案外人陳光陽之過失，及被害人廖憶瑋之與有過失
    與被害人廖憶瑋死亡間，顯有相當因果關係。綜前所述，本
    件事證已臻明確，被告乙○○業務過失致死及甲○○過失致
    死犯行，均堪認定。
六、被告2 人行為後，刑法業於94年1 月7 日修正，同年2 月2
    日公布，於95年7 月1 日施行。而依修正後之刑法第2 條第
    1 項規定，行為後法律有變更者，適用行為時之法律，但行
    為後之法律有利於行為人者，適用最有利於行為人之法律，
    然新舊法就罪刑有關之共犯、未遂犯、想像競合犯、牽連犯
    、連續犯、結合犯，以及累犯加重、自首減輕暨其他法定加
    減原因（如身分加減）與加減例等一切情形，新舊法之規定
    ，未必對被告全部有利或不利，最高法院95年5 月23日95年
    度第8 次刑事庭會議遂決議：應綜其全部罪刑之結果而為比
    較，如舊法對被告有利，即應全部適用舊法，新法對被告有
    利，則應全部適用新法，不得割裂適用。經查：
（一）修正後刑法第62條就自首之要件即「對於未發覺之罪自首
      而受裁判」，並未修正，惟對於自首之效果，由「減輕其
      刑」修正為「得減輕其刑」，修正前之規定，顯然較有利
      於被告。
（二）本件被告2 人犯罪時之刑法第41條第1 項前段規定：「犯
      最重本刑為5 年以下有期徒刑以下之刑之罪，而受6 個月
      以下有期徒刑或拘役之宣告，因身體、教育、職業、家庭
      之關係或其他正當事由，執行顯有困難者，得以1 元以上
      3 元以下折算一日，易科罰金。」又被告行為時之易科罰
      金折算標準，修正前罰金罰鍰提高標準條例第2 條前段（
      現已刪除）規定，就其原定數額提高為100 倍折算1 日，
      則本件被告行為時之易科罰金折算標準，應以銀元300 元
      折算1 日，經折算為新臺幣後，應以新臺幣900 元折算為
      1 日。惟95年7 月1日 修正公布施行之刑法第41條第1 項
      前段則規定：「犯最重本刑為五年以下有期徒刑以下之刑
      之罪，而受六個月以下有期徒刑或拘役之宣告者，得以新
      臺幣一千元、二千元或三千元折算一日，易科罰金。」比
      較修正前後之易科罰金折算標準，以95年7 月1 日修正公
      布施行前之規定，較有利於被告，應依刑法第2 條第1 項
      前段，適用修正前刑法第41條第1項 前段規定，定其折算
      標準。
（三）綜上所述，本件應適用修正前刑法第62條、第41條第1 項
      前段。
（四）按被告行為後，刑法施行法增訂第1 條之1 ，並規定：「
      中華民國94年1 月7 日刑法修正施行後，刑法分則編所定
      罰金之貨幣單位為新臺幣。94年1 月7 日刑法修正時，刑
      法分則編未修正之條文定有罰金者，自94年1 月7 日刑法
      修正施行後，就其所定數額提高為30倍。但72年6 月26日
      至94年1 月7 日新增或修正之條文，就其所定數額提高為
      3 倍。」，惟經比較增訂之刑法施行法第1 條之1 與被告
      行為時之罰金罰鍰提高標準條例第1 條前段、現行法規所
      定貨幣單位折算新台幣條例第2 條，二者規定適用之結果
      並無不同，尚非法律變更，無庸依刑法第2 條第1 項為新
      舊法比較，應逕適用現行刑法施行法第1 條之1 。又被告
      行為後刑法第33條第5 款固於95年7 月1 日修正公佈施行
      ，而將原「罰金：一元以上」之罰金最低額規定修正為「
      罰金：新台幣一千元以上，以百元計算之。」惟本件並未
      對被告諭知罰金刑，而無適用此罰金最低金額之規定，自
      無須依刑法第2 條第1 項為修正前後新舊法之比較，均併
      此敘明。
七、核被告乙○○所為係犯刑法第276 條第2 項之業務過失致人
    於死罪；被告甲○○係犯同法條第1項之過失致人於死罪。
    。又被告乙○○、甲○○於肇事後，偵查機關未發覺前，均
    主動向前往處理車禍員警坦承肇事並接受裁判，有警員在車
    禍現場製作之交通事故談話紀錄表可稽（見警卷第19、20頁
    ），堪認均合乎自首之要件，均應依修正前刑法第62條前段
    之規定，減輕其刑。原判決認定被告甲○○無過失而諭知無
    罪判決，認事用法均有未合；又原審對被告乙○○予以論科
    ，固非無見，惟按(1)原審認定適廖憶瑋騎乘車牌號碼LZD-62
    3 號重型機車，沿外側快車道，自乙○○所駕駛聯結車後方
    駛來，亦未保持適當之併行間隔，致其機車之左側把手，先
    與該聯結車之右側車身碰撞（見原審判決書第2 頁第10行至
    17行），然本件被告乙○○駕駛之聯結車與廖憶瑋之機車擦
    撞時，聯結車之車速高於該機車之車速已如前述，原判決認
    定廖憶瑋所騎機車，沿外側快車道，自乙○○所駕駛聯結車
    後方駛來，自有未合；(2)原審認定被告甲○○無過失，而於
    過失責任分配時，僅由案外人陳光陽、被告乙○○分擔，並
    認定被害人與有過失，就過失分擔而言有未洽。檢察官上訴
    意旨略以：被告甲○○所騎機車與廖憶瑋之機車擦撞後，先
    在外側快車道產生0.7 公尺之刮地痕，又左偏至內側快車道
    始停止（依圖示判斷），其閃避陳光陽違規停放之自用小客
    車後，未及時駛回慢車道，致與廖憶瑋之機車擦撞，應有過
    失等語指摘原判決不當，惟卷附道路交通事故現場圖所示偏
    入內側快車道之刮地痕係廖憶瑋機車傾斜倒地所留，業已認
    定如前，此觀諸廖憶瑋機車倒於內側快車道益可明瞭，被告
    甲○○之機車並無偏入內側快車道之情形甚明，上訴意旨於
    此尚有誤會。又機車原得行駛外側快車道，此按諸道路交通
    安全規則第99條第1 項第1 、2 款之規定即明，上訴意旨以
    被告甲○○未及時將機車駛入慢車道認有過失，亦無可採。
    又被告乙○○上訴意旨否認犯行亦無理由。然原判決既有上
    開可議，自應由本院撤銷改判。爰審酌本件車禍係案外人陳
    光陽（原審之共同被告）違規停車占用外側快車道為主要過
    失，被告乙○○、甲○○均為次要過失，而被害人廖憶瑋亦
    與有過失，及被告2 人均否認過失，且未與被害人家屬達成
    和解，犯後態度非佳等一切情狀，分別量處如主文第2 項、
    第3 項所示之刑。並均諭知如易科罰金之折算標準。
八、同案被告陳光陽部分，業經原審判決確定，自不另論列，附
    此敘明。
據上論結，應依刑事訴訟法第369 條第1 項前段、第364 條、第
299 條第1 項前段，刑法第276 條第1 項、第2 項、（修正前）
第41條第1 項前段、（修正前）第62條，刑法施行法第1 條之1
，修正前罰金罰鍰提高標準條例第2條，判決如主文。
本案經檢察官郭振昌到庭執行職務。
中　　華　　民　　國　　96　　年　　4 　　月　　26　　日
                  刑事第八庭    審判長法  官  李炫德
                                      法  官  陳志銘
                                      法  官  蔡國卿
以上正本證明與原本無異。
乙○○業務過失致死部分如不服本判決應於收受本判決後10日內
向本院提出上訴書狀，其未敘述上訴理由者，並得於提起上訴後
10日內向本院補提理由書狀（均須按他造當事人之人數附繕本）
「切勿逕送上級法院」。
其餘部分不得上訴。
中　　華　　民　　國　　96　　年　　4 　　月　　26　　日
　　　　　　　　　　　　　　　　　　　書記官  顏惠華
附錄本判決論罪科刑所依據之法條：
刑法第276條
因過失致人於死者，處2 年以下有期徒刑、拘役或2 千元以下罰
金。
從事業務之人，因業務上之過失犯前項之罪者，處5 年以下有期
徒刑或拘役，得併科3千元以下罰金。
